【裁判字號】    91,訴,1823
【裁判日期】    920903
【裁判案由】    清償債務
【裁判全文】
臺灣桃園地方法院民事判決                        九十一年度訴字第一八二三號
    原      告  甲○○
    原      告  乙○○
    兼
    訴訟代理人  丁○○
    被      告  丙○○
?
右當事人間請求損害賠償事件，原告就本院九十一年度交訴字第一九號刑事案件提起
附帶民事訴訟（九十一年度交附民字第二八號），經本院刑事庭裁定移送前來，本院
於中華民國九十二年八月二十日言詞辯論終結並判決如左：
    主    文
被告應給付原告甲○○新台幣玖萬伍仟元，原告乙○○新台幣壹佰零捌萬玖仟捌佰玖
拾元，原告丁○○新台幣壹拾壹萬肆仟柒佰元及均自民國九十二年八月二十一日起至
清償日止，按週年利率百分之五計算之利息。
原告其餘之訴駁回。
訴訟費用由被告負擔。
本判決第一項於原告甲○○、乙○○、丁○○分別以新台幣參萬貳仟元、新台幣參拾
柒萬元、新台幣肆萬元為被告預供擔保後，得假執行。
原告其餘假執行之聲請駁回。
    事    實
壹、原告方面：
一、聲明：
（一）被告應給付原告丁○○新台幣（下同）二百四十四萬三千七百一十二元、原告
      甲○○一百一十二萬元、原告乙○○一百四十一萬四千八百九十元，及均自起
      訴狀送達翌日起至清償日止按年息百分之五計算之利息。
（二）願供擔保，請准宣告假執行。
二、陳述：緣訴外人白煙（下稱白煙，業經本件原告撤回起訴）僱用被告丙○○擔任
    司機，駕駛白煙所有已註銷車牌之小貨車搭載白某，於民國九十年四月十九日上
    午九時二十分許，途經桃園縣蘆竹鄉○○村○○○路惠民幹二七號電線桿附近，
    被告本應注意汽車在同一車道行駛，除超越前車外，後車與前車之間應保持隨時
    可煞停之距離，當時該道路屬直路且路面乾燥，並無缺陷、障礙物且視線良好，
    又無不能注意之情事，竟於同向前車突然煞車時，因安全車距不足，被告慌亂中
    操控失當，乃侵入對向車道，致迎面撞及適沿對向直行而來由被害人李澄和（下
    稱李澄和）騎駛且附載其妻即原告丁○○之ＧＣＯ－三四七號機車，原告丁○○
    與李澄和二人頓時人、車倒地，使原告丁○○受有左側股骨幹骨折、下腹部撕裂
    傷、頭部外傷、額頭鈍挫傷之傷害，而李澄和則因此受有胸部鈍挫傷，導致氣、
    血胸，送醫急救不治死亡，案經臺灣桃園地方法院檢察署偵查終結而將被告提起
    公訴在案，並經鈞院九十一年度交訴字第一九號案件判處被告有期徒刑六月，復
    由臺灣高等法院以九十一年度交上訴字第一一三號判決撤銷原判決改判有期徒刑
    十月在案。本件被告違規肇事致李澄和死亡及原告丁○○受傷，原告丁○○、甲○○、乙○○分別為李澄和之配偶、子、父，爰依民法第一百八十四條第一項前
    段、第一百九十二條第一項、第二項、第一百九十四條及第一百九十五條第一項
    規定請求如下之損害賠償：
    （一）喪葬費：原告甲○○為李澄和支出之喪葬費扣除不必要費用支出後分別為
          ：支付桃園市殯葬管理所合計八千七百五十元、仁義醫院救護車一萬五千
          元、棺木一萬元、壽衣費一萬五千元、喪葬用品費三萬零一百元、骨灰罐
          四千五百元、遺像四百五十元、誦經祭典費二萬五千元、搬運遺體費一萬
          一千二百元，以上總計為十二萬元。
    （二）醫療費：原告丁○○於受傷後就診支出醫療費請求五萬元。
    （三）看護費：原告丁○○受傷後住院及復原期間，因骨折等傷害接受手術，生
          活起居需人照料，僱用親屬看護。原告丁○○自得請求此項看護費用四萬
          二千元。
    （四）扶養費：
      (1)、原告乙○○為李澄和之父，生於十三年三月廿二日，於李澄和九十年四月
          十九日死亡時，年事已高，無法維持生活且無謀生能力，自有受之扶養之
          權利。依內政部編印之八十九年台閩地區男性簡易生命表，原告乙○○之
          平均餘命有八點三年（即九十九個月），並依行政院主計處編製之國民個
          人所得與消費支出表所列八十八年平均每人每年消費支出額十八萬零五百
          十八元《計算式：655282 （最終消費支出）／ 3.63 （平均每戶人數）
          ＝ 180518 》，即每月消費支出額一萬五千零四十三元（計算式：180518
          ／ 12 ＝ 15043）為計算本件扶養費之標準，並扣除原告乙○○之子女李
          澄熙、李皋月應負擔部分，李澄和應負擔之扶養義務為三分之一，再依月
          別霍夫曼計算法扣除中間利息，則原告乙○○請求之扶養費為四十一萬四
          千八百九十元《計算式：15043（每月得受扶養金額）×82.00000000（99
          之月別單利複式霍夫曼係數）／3（原告乙○○可受扶養之部分）＝
          414890》。
      (2)、原告丁○○為李澄和之配偶，生於四十一年十一月九日，於李澄和死亡時
          為四十八歲又五個月，依內政部編印之八十九年台閩地區女性簡易生命表
          ，平均餘命有三十二點四一年，並參酌勞動基準法第五十三條規定勞工強
          制退休年齡為六十歲，故自其年滿六十歲起可推定不能維持生活，依法得
          以年滿六十歲為扶養費請求起算日，惟被害人李澄和生於三十七年三月十
          八日，於死亡時為五十三歲，依前揭男性簡易生命表，平均餘命有二十四
          點一年，故原告丁○○得受李澄和扶養之權利應以二十四點一年為準，並
          扣除原告滿六十歲前之十二年，有受扶養權利十二點一年（一百四十五個
          月），以上揭每人每月消費支出額為計算之標準，再扣除其子即原告李文
          平應負擔之部分，李澄和應負擔之扶養義務為二分之一，再依月別霍夫曼
          計算法扣除中間利息，則原告丁○○請求之扶養費為八十五萬一千七百十
          二元《計算式：15043（每月得受扶養金額）×113.00000000（145之月別
          單利複式霍夫曼係數）／2（原告丁○○可受扶養之部分）＝851712》。
    （五）精神慰撫金：被害人李澄和原本身體健朗，有正當安定之工作，且家庭和
          諧美滿，夫妻、父子間感情忱摯深切，惟因被告之行為，致原告家庭破碎
          ，天人兩隔，原告丁○○、甲○○喪偶、喪父，原告乙○○白髮人送黑髮
          人，精神痛苦莫名，爰各請求一百萬元之精神慰撫金。另原告丁○○因此
          受有左側股骨幹骨折、下腹部撕裂傷、頭部外傷、額頭鈍挫傷之傷害，住
          院數日、接受手術並飽受藥石之苦，精神痛苦非輕，爰請求五十萬元之精
          神慰撫金。
    （六）綜上，原告丁○○、甲○○、乙○○分別可請求二百四十四萬三千七百一
          十二元、一百一十二萬元、一百四十一萬四千八百九十元。
三、證據：提出診斷證明書影本乙份、戶籍謄本三紙、殯葬費用收據影本五份及正本
    乙紙暨估價單乙紙、看護費用支出證明正本乙份、八十九年度台閩地區（男性及
    女性）簡易生命表各一份、行政院主計處八十八年度家庭收支調查報告第七表影
    本乙份、桃園航勤服務股份有限公司職工證及獎狀影本暨名片各乙紙、八十九年
    度及九十年度各類所得扣繳暨免扣繳憑單影本二紙、醫療費用收據十六紙、強制
    汽車責任保險單及機車報廢登記書各乙紙為證。
貳、被告方面：
一、聲明：原告之訴及假執行之聲請均駁回。
二、陳述：被告因現正在監執行中，無力償還，只有等出獄後才有可能賠償。
三、證據：無。
參、本院依職權調閱臺灣桃園地方法院檢察署九十一年度執字第五四九八號卷宗（內
    含本院九十一年度交訴字第一九號刑事卷宗、臺灣高等法院九十一年度交上訴字
    第一一三號刑事卷宗、臺灣桃園地方法院檢察署九十年度偵字第一二二九二號及
    九十一年度請上字第八三號及九十年度相字第七一四號卷宗）；並依職權向財政
    部臺灣省北區國稅局函查原告甲○○、丁○○、乙○○及被告丙○○之財產歸戶
    資料、及向財團法人長庚紀念醫院（林口）分院（下稱長庚紀念醫院）函查原告
    丁○○住院期間是否需人全天照護及所須天數。
    理    由
一、本件原告起訴主張，緣白煙僱用被告丙○○擔任司機，駕駛白煙所有已註銷車牌
    之小貨車搭載白某，於九十年四月十九日上午九時二十分許，途經桃園縣蘆竹鄉
    ○○村○○○路惠民幹二七號電線桿附近，被告本應注意汽車在同一車道行駛，
    除超越前車外，後車與前車之間應保持隨時可煞停之距離，當時該道路屬直路且
    路面乾燥，並無缺陷、障礙物且視線良好，又無不能注意之情事，竟於同向前車
    突然煞車時，因安全車距不足，被告慌亂中操控失當，乃侵入對向車道，致迎面
    撞及適沿對向直行而來由李澄和騎駛且附載其妻即原告丁○○之ＧＣＯ－三四七
    號機車，原告丁○○與李澄和二人頓時人、車倒地，使原告丁○○受有左側股骨
    幹骨折、下腹部撕裂傷、頭部外傷、額頭鈍挫傷之傷害，而李澄和則因此受有胸
    部鈍挫傷，導致氣、血胸，送醫急救不治死亡，案經臺灣桃園地方法院檢察署偵
    查終結而將被告提起公訴在案，並經鈞院九十一年度交訴字第一九號案件判處被
    告有期徒刑六月，復由臺灣高等法院以九十一年度交上訴字第一一三號判決撤銷
    原判決改判有期徒刑十月在案，爰依據民法第一百八十四條第一項前段、第一百
    九十二條第一項、第二項、第一百九十四條及第一百九十五條第一項起訴請求被
    告損害賠償等語。被告則以其現正在監執行中，無力償還，只有等出獄後才有可
    能賠償云云置辯。
二、經查原告主張前揭事實，業據被告所不爭執，核與警製道路交通事故調查報告表
    、現場照兼二車車損照片十二幅相符，此有本院依職權調閱臺灣桃園地方法院檢
    察署九十一年度執字第五四九八號卷宗（內含本院九十一年度交訴字第一九號刑
    事卷宗、臺灣高等法院九十一年度交上訴字第一一三號刑事卷宗、臺灣桃園地方
    法院檢察署九十年度偵字第一二二九二號及九十一年度請上字第八三號及九十年
    度相字第七一四號卷宗）可稽。再者，事發當天，係天候晴，日間有自然光，道
    路無障礙物且視距良好，該路段係雙向二車道之路段等情，亦有前述交通事故調
    查報告表及現場兼二車車損照片附於臺灣桃園地方法院檢察署九十年度相字第七
    一四號相驗卷宗為佐。又查，原告丁○○因本次車禍受有左側股骨幹骨折、下腹
    部撕裂傷、頭部外傷、額頭鈍挫傷等傷害乙節，復有長庚紀念醫院診斷證明書（
    甲種）一份附卷足憑。至李澄和因此受有胸部鈍挫傷之傷害，導致氣、血胸，傷
    重不治死亡等情，亦經檢察官會同法醫相驗被害人屍體後確認無誤，製有相驗屍
    體證明書、驗斷書、勘驗筆錄各一份、相驗屍體照片六幅在前述相驗卷可證。亦
    足認原告主張之情為真實。
三、按「因故意或過失不法侵害他人之權利者，負損害賠償責任」、「不法侵害他人
    致死者，對於支出殯葬費之人，亦應負損害賠償責任。被害人對於第三人負有法
    定扶養義務者，加害人對於該第三人亦應負損害賠償責任」、「不法侵害他人致
    死者，被害人之父、母、子、女及配偶，雖非財產上之損害，亦得請求賠償相當
    之金額。」、「不法侵害他人之身體、健康、名譽、自由信用、隱私、貞操，或
    不法侵害其他人格法益而情節重大者時，被害人雖非財產上之損害，亦得請求賠
    償相當之金額。」民法第一百八十四條第一項前段、第一百九十二條第一項、第
    二項、第一百九十四條、第一百九十五條第一項前段分別定有明文。經查被告違
    規肇事，致李澄和死亡及原告丁○○受傷，顯有過失。依法應負擔損害賠償責任
    。原告丁○○、甲○○、乙○○分別為李澄和之配偶、兒子及父親，自得依前述
    規定請求如下所述之損害賠償金額。
（一）原告乙○○部分：
    (1)扶養費用：原告乙○○為李澄和之父，生於十三年三月廿二日，於李澄和九十
      年四月十九日死亡時，年事已高，且其名下並無任何財產乙節，業據本院依職
      權向財政部北市國稅局函查，經該局以財北國稅資字第０九二００三四三五０
      號回函附卷可稽。原告乙○○顯然無法維持生活且無謀生能力，自有受扶養之
      權利。依內政部編印之八十九年台閩地區男性簡易生命表，原告乙○○之平均
      餘命有八點三年（即九十九個月），並依行政院主計處編製之國民個人所得與
      消費支出表所列八十八年平均每人每年消費支出額十八萬零五百十八元【計算
      式：655282（最終消費支出）／3.63（平均每戶人數）＝180518】為計算本件
      扶養費之標準，並扣除原告乙○○之子女李澄熙、李皋月（詳見卷內所附戶籍
      謄本）應負擔部分，李澄和應負擔之扶養義務為三分之一，再依霍夫曼第一年
      不扣除中間利息之係數表計算，則原告乙○○得請求之扶養費用應為計算式如
      下：【180518（每年得受扶養金額）×6.0000000（霍夫曼係數）＝
      0000000（元以下四捨五入），180518×7.0000000＝0000000（元以下四捨五
      入），0000000－0000000＝128942，128942×0.3＝38683（元以下四捨五入）
      0000000＋38683＝0000000（元），0000000÷3＝426542（元以下四捨五入）
      】，故原告乙○○所得請求之扶養費應為四十二萬六千五百四十二元，原告乙○○僅請求四十一萬四千八百九十元即無不合，應予准許。
    (2)精神慰撫金：本院審酌原告乙○○及被告之身分地位、經濟能力等情狀，認原
      告乙○○之子李澄和原本身體健朗，任職桃園航勤服務股份有限公司（下稱桃
      園航勤公司），並因工作勤奮表現優異經該公司評審小組評定為八十七年度模
      範勞工等情，此有桃園航勤公司職工證、獎狀一紙為憑，李澄和顯然原有正當
      安定之工作，原告乙○○為李澄和之父，對其子自然寄望甚深，惟因被告之行
      為，致原告乙○○晚年喪子，白髮人送黑髮人，其所受傷害自是哀痛，是應認
      原告乙○○所得請求被告賠償之精神慰撫金數額應以八十萬元為當。
    (3)以上合計為一百二十一萬四千八百九十元。
（二）原告丁○○部分：
    (1)扶養費用部分：原告丁○○為李澄和之配偶，生於四十一年十一月九日，於李
      澄和死亡時為四十八歲又五個月，依民法第一千一百十六條之一規定，固有受
      被害人扶養之權利，惟按民法第一千一百十七條第二項規定，受扶養者，為直
      系血親尊親屬，如能以自己財產維持生活者，即無受扶養之權利（最高法院六
      十二年度第二次民事庭庭推總會決議（四）參照）。原告丁○○既有土地及房
      屋各一筆、復有投資收入一十六萬六千元（見卷內財政部臺灣省北區國稅局北
      區國稅資訊字第０九二一０二００四五號函），顯能以自己財產維持生活，依
      上開說明，原告丁○○自不得向被告請求給付扶養費。
    (2)醫療費用：原告丁○○於受傷後就診支出醫療費請求五萬元。經查依照原告所
      提出之長庚紀念醫院醫療費用收據所載，原告共支出之醫療費用總計為六萬六
      千六百零八元，原告僅請求五萬元，依法自無不合，應予准許。
    (3)增加生活上之支出（看護費用）：原告丁○○受傷後住院期間，因左側股骨骨
      折、頭部外傷、軀幹多處裂傷至長庚紀念醫院接受手術住院治療，生活起居需
      人照料，僱用親屬看護。按因親屬受傷，而由親屬代為照顧起居，固係基於親
      情，但親屬看護所付出之勞力，並非不能評價為金錢，只因兩者身分關係密切
      而免除支付義務，此種親屬基於身分關係之恩惠，自不能加惠於加害人。故由
      親屬看護時，雖無現實看護費之支付，但應衡量及比照僱用職業護士看護情形
      ，認被害人受有相當於看護費之損害，乃現今實務上所採之見解，亦較符公平
      正義原則（最高法院八十八年度台上字第一八二七號民事判決參照），故原告
      丁○○自得請求看護費用，惟依照本院依職權向長庚紀念醫院函查結果，原告
      丁○○四月十九日入院接受住院治療，四月二十五日出院，住院期間（共七日
      ）病患不能自行行動，需人全天照護等情，足認原告丁○○於住院七日內需人
      全天看護，是原告丁○○僅得請求七天之出之看護費用，以每日二千一百元計
      算（見卷內證人楊葉證妹出具收據書證），則原告丁○○所得請求之看護費用
      支出為一萬四千七百元，逾此部分，於法無據，不應准許。
    (4)精神慰撫金：本院審酌原告丁○○及被告之身分地位、經濟能力等情狀，認原
      告丁○○之配偶李澄和原本身體健朗，任職桃園航勤公司，並因工作勤奮表現
      優異經該公司評審小組評定為八十七年度模範勞工等情，此有桃園航勤公司職
      工證、獎狀一紙為憑，李澄和顯然原有正當安定之工作，原告丁○○為李澄和
      之配偶，原有完滿之家庭，牽手一世，鶼鰈情深，惟因被告之行為，致原告丁○○將寡其一生，喪失至愛，其所受傷害自是哀痛，從而本院認原告丁○○所
      得請求被告賠償之精神慰撫金數額應以八十萬元為當。至原告丁○○因被告之
      侵權行為，造成左側股骨骨折、下腹部撕裂傷、頭部外傷、額頭鈍挫傷等傷害
      ，本院認其得請求被告賠償之精神慰撫金為二十萬元為當。
    (5)原告丁○○得請求被告賠償之金額總計為一百零六萬四千七百元。
（三）原告甲○○部分：
    (1)喪葬費用部分：原告甲○○為李澄和支出之喪葬費扣除不必要費用支出後分別
      為：桃園市殯葬管理所合計八千七百五十元、仁義醫院救護車一萬五千元、棺
      木一萬元、壽衣費一萬五千元、喪葬用品費三萬零一百元、骨灰罐四千五百元
      、遺像四百五十元、誦經祭典費二萬五千元、搬運遺體費一萬一千二百元，以
      上總計為十二萬元，經查原告甲○○主張前述各項支出，業據提出單據五紙為
      證，於法有據，應予准許。
    (2)精神慰撫金：本院審酌原告甲○○及被告之身分地位、經濟能力等情狀，認原
      告甲○○之父李澄和原本身體健朗，任職桃園航勤公司，並因工作勤奮表現優
      異經該公司評審小組評定為八十七年度模範勞工等情，此有桃園航勤公司職工
      證、獎狀一紙為憑，李澄和顯然原有正當安定之工作，原告甲○○為李澄和之
      子，原有完滿之家庭，正當原告甲○○得以對父親回報撫育之恩時，因被告之
      行為，致原告甲○○將一生面對子欲養而親不待之痛苦，其所受精神上之痛苦
      自是甚鉅，從而本院認原告甲○○所得請求被告賠償之精神慰撫金數額應以八
      十萬元為當。
    (3)原告甲○○得請求被告賠償之金額總計為九十二萬元。
四、按『保險人依本法規定給付之保險金，視為加害人或被保險人損害賠償金額之一
    部分；加害人或被保險人受賠償請求時，得扣除之。』、『本法所稱受益人係指
    下列各款之人：二、死亡給付之受益人，為受害人之繼承人；無繼承人時，以本
    法所定之汽車交通事故特別補償基金為受益人。』強制汽車責任保險法第三十條
    、第十條第二款分別定有明文，本件原告甲○○、丁○○為被害人李澄和之法定
    繼承人，且業已自強制汽車責任保險共同領受一百四十萬元乙節，業據原告所自
    承，則原告丁○○、甲○○所得請求被告賠償之金額依法應予扣除前揭一百四十
    萬元，則原告丁○○、甲○○可得請求被告賠償之金額尚應分別扣除七十萬元。
    再按「受僱人因執行職務，不法侵害他人之權利者，由僱用人與行為人連帶負損
    害賠償責任。」民法第一百八十八條第一項前段定有明文。本件被告受僱於白煙
    ，肇生本件車禍事故時被告乃駕駛白煙所有已註銷車牌之小貨車搭載白某，則依
    法白煙與被告應負擔連帶賠償責任。再按「因連帶債務人中之一人為清償、代物
    清償、提存、抵銷或混同而債務消滅者，他債務人亦同免其責任。」民法第二百
    七十四條定有明文。本件白煙業已賠償原告丁○○、甲○○、乙○○五十萬元，
    並經原告表示白煙係平均賠償原告等情，業據原告所自承無誤，則本件被告就白
    煙業已賠償之部分即得主張免其責任。是本件原告丁○○、甲○○、乙○○得請
    求被告賠償之金額應分別再扣除二十五萬、十二萬五千元、十二萬五千元。綜上
    ，原告丁○○得請求被告賠償一十一萬四千七百元（計算式為：0000000－
    000000－000000＝114700）。原告甲○○得請求被告賠償之金額為九萬五千元（
    計算式為：000000－000000－000000＝95000）。原告乙○○得請求被告賠償之
    金額為一百零八萬九千八百九十元（0000000－000000＝0000000）。又按民法第
    二百十三條第二項有關法定遲延利息之規定，惟有「因回復原狀而應給付金錢者
    」始有適用，尚難據此認為所有損害賠償債務成立之同時，履行期即已屆至。是
    除民法第二百十三條第二項之規定外，其他損害賠償債權於成立後，猶須待債權
    人行使請求權，債務人自受催告時起；其定有履行期限者，則自期限屆滿時起始
    負遲延責任。本件既非是逕以給付金錢為回復原狀者，自無適用民法第二百十三
    條第二項之規定，自損害賠償成立之日起算遲延利息之餘地。再「給付無確定期
    限者，債務人於債權人得請求給付時，經其催告而未為給付，自受催告時起，負
    遲延責任。」、「遲延之債務，以支付金錢為標的者，債權人得請求依法定利率
    計算之遲延利息。」、「應付利息之債務，其利率未經約定者，亦無法律可據者
    ，週年利率為百分之五。」民法第二百二十九條第二項前段、第二百三十三條第
    一項前段、第二百零三條分別定有明文。從而本件原告請求自起訴狀繕本送達翌
    日之九十二年八月二十日起至清償日止按年息百分之五計算之利息，於法有據，
    並予准許。原告逾此部分請求，皆屬於法無據，應予駁回。
五、原告陳明願供擔保，聲請宣告假執行，經核原告勝訴部分，合於法律規定，爰酌
    定相當之擔保金額宣告之；原告其餘假執行之聲請，因訴之駁回而失所依據，不
    予准許。
六、本件判決之基礎已臻明確，兩造其餘之陳述及所提證據，經審酌核與判決之結果
    無影響，爰不予以一一論列，附此敘明。
七、結論，本件原告之訴為一部有理由，一部無理由，依民事訴訟法第七十九條、第
    三百九十條第二項，判決如主文。
中      華      民      國    九十二    年      九      月      三      日
                                        臺灣桃園地方法院民事第一庭
~B法      官  朱敏賢
右為正本係照原本作成
如對本判決上訴須於判決送達後廿日內向本院提出上訴狀
中      華      民      國    九十二    年      九      月      四      日
~B法院書記官  周育義


司法院資訊處製作；財團法人民間司法改革基金會備份。
